【裁判字號】    99,台上,8095
【裁判日期】    991223
【裁判案由】    偽造文書
【裁判全文】
最高法院刑事判決            九十九年度台上字第八０九五號
上  訴  人  台灣高等法院檢察署檢察官  
被      告  曾子綾原名曾淑雯.
上列上訴人因被告偽造文書案件，不服台灣高等法院中華民國九
十八年八月六日第二審判決（九十八年度上訴字第六二八號，起
訴案號：台灣桃園地方法院檢察署九十六年度偵續字第二○四號
），提起上訴，本院判決如下： 
    主  文
原判決撤銷，發回台灣高等法院。
    理  由
本件原判決以被告曾子綾（原名曾淑雯）被訴涉犯刑法第二百十
六條、第二百十條行使偽造私文書及第三百三十九條第一項之詐
欺取財等罪嫌；但經審理結果，認被告犯罪不能證明，因而撤銷
第一審論處被告連續行使偽造私文書罪刑之判決，改判諭知被告
無罪；固非無見。
惟按：(一)、無罪之判決，依刑事訴訟法第三百零八條之規定，應
記載其理由，故對於被告被訴之事實及卷內對其有利、不利之證
據資料，應一律注意，詳為調查，以發現真實，再綜合全案證據
資料，本於經驗法則、論理法則以定其取捨，並將取捨證據及得
心證之理由於判決內詳為說明。故如僅援引有利於被告之證據而
為被告有利之認定，對於不利之證據如何不足採取或不足證明被
告犯罪，未逐一詳述其理由，仍有判決不載理由或違反採證法則
之當然違背法令。卷查：(1)、原判決附表編號19、20所示之交易
（分別為新台幣〈下同〉三千九百八十元、一千一百七十元，起
訴書誤載為九十八元及三百三十二元，見九十五年度偵字第二二
四一八號卷第六五頁），係以行動電話號碼0000000000及000000
0000留下購物紀錄。被告於檢察官訊問時供稱：0000000000及00
00000000行動電話係伊以祖母曾桂香名義申領，0000000000交給
龐善龍使用；0000000000曾於民國九十五年一月間借給龐善龍使
用。伊並未在東森購物台購買東西（見九十六年度偵續字第二０
四號卷第五四頁）；然於第一審審理時卻供稱：井萍、龐善龍買
的東西也都寄送到伊家，伊沒有拆他們的東西，他們會自己來拿
云云（見一審卷第一九九頁），前後辯解不一。縱令被告曾將00
00000000號行動電話借予龐善龍使用為真，但出借時間係九十五
年一月間，與原判決附表（下稱附表）編號19、20所示交易時間
均為九十四年十二月十六日有異，所辯是否可採，即有可疑。(2)
、附表編號21、42、47所示時間，在中國石油股份有限公司所屬
加油站加油之簽帳，簽帳單上均附記到場加油之自用小客車車牌
號碼為「MK－8116」，該自用小客車在上開交易期間之車籍所有
人為被告之祖母曾桂香。倘若非虛，姑不論被告於偵查及第一審
歷次審理中均未對此提出說明，迄至第一審於九十七年十一月十
七日審理時始辯稱：伊有將車子借給龐善龍使用云云，已違常情
。而就附表編號21所示之加油資料，證人胡會忠於檢察官訊問時
證稱：九十四年十二月十六日伊有與被告出遊，是當天下午自桃
園縣平鎮市出發，是走北二高，在清水服務區停留等情（見偵續
字第二０四號卷第六四頁）。苟屬不虛，則附表編號21、42、47
所示簽單上「井萍」之簽名，亦有可能係胡會忠所為。況被告是
否確將「MK－8116」自用小客車借予龐善龍使用？何時何地出借
？均待釐清，原判決未予調查，洵有欠當。(3)胡會忠於檢察官訊
問時又證稱：伊曾與被告投宿高雄市的假期旅社，該處是一般旅
館，當時伊去停車，伊將證件交給被告登記住宿，因為伊沒有錢
，所以當日不是伊付帳，出遊是二天一夜。九十四年十二月十六
日是第一天出遊，當天下午自桃園縣平鎮市出發，走北二高，在
清水服務區停留，就在當晚住進假期旅社，後來有去六合夜市逛
街，伊記得被告有在該處買衣服等語（見偵續字第二０四號卷第
六三至六四頁）；核與附表編號21、22、23所示簽證單資料相符
（見偵字第二二四一八號卷第六七至六八頁）；且經檢察官提示
被告身分證件影本供胡會忠辨識，胡會忠亦明確表示被告即為當
日與其一起出遊之人，被告之前叫曾淑雯（見偵續字第二０四號
卷第六三頁）；於第一審審理時亦到庭結證：伊的印象是當時偵
訊所說這樣。九十四年十二月十六日伊和被告一起開雅哥的車南
下，有停留在清水服務區，之後我們就到高雄去玩，並且住在高
雄，應該是用伊的名義入住，因為當時伊去停車，伊將證件給被
告登記入住。當天晚上我們在附近的夜市逛街，因為飯店的旁邊
就是夜市。伊之前會說和被告有一起出去，是因為檢察官告訴伊
曾子綾以前的名字是曾淑雯，伊才想起來伊有和被告一起出去過
，而且偵查中的筆錄既然有這樣記載，我就是有這樣說過等語（
見一審卷第一七八至一八一頁）。相互勾稽對照，胡會忠對於九
十四年十二月十六日、十七日之行程記憶清晰，且與附表編號21
、22、23所示刷卡紀錄一致。原審未就此項疑點詳予剖析，並說
明胡會忠於偵審中所為不利於被告之陳述，何以不足採信，亦嫌
調查未盡。(4)附表編號1、6至40所示交易，係於九十四年十二月
間消費，台灣中小企業銀行於九十五年二月六日首次自告訴人井
萍存款帳戶扣款，同年三月十四日第二次自同一帳戶扣款，原判
決以該等消費如非告訴人所為，且因帳單均寄至被告戶籍地而不
知被人盜刷，則告訴人至遲應於銀行第一次自其存款帳戶扣款後
即已知悉，卻未向銀行掛失止付，致令銀行再次自告訴人同一帳
戶扣款，告訴人復遲至同年八月始向警方報案，令人存疑云云。
惟依卷附台灣中小企業銀行信用卡消費明細所示（見原審卷第三
八頁、第一○四頁），上開二次繳款方式均係臨櫃轉帳繳款，且
係由告訴人之活期儲蓄存款帳戶扣繳，是否由告訴人親自所繳有
待查明。況消費帳單既均寄至被告戶籍地，則銀行催收或已繳款
明細是否亦寄至被告戶籍地？倘若屬實，則告訴人又如何知悉已
遭盜刷及扣款？原判決謂上開交易倘非告訴人所簽帳，則其至遲
應於扣款後立即掛失止付及報警一節，似乏依據。究竟實情如何
？亦有深入調查釐清之必要。(二)、法院因調查證據及犯罪情形，
得實施勘驗，刑事訴訟法第二百十二條定有明文。審判中之勘驗
，係由法院、審判長、受命法官透過感官知覺之運用，觀察現存
物體（包含人之身體）狀態、或場所之一切情狀，就其接觸觀察
所得之過程，依其認知，藉以發見證據，而為判斷犯罪情形之調
查證據方法。勘驗之目的，在於檢查證據，或為物證之實驗，藉
以發見證據及犯罪情形，作為證據資料。故同法第四十二條第一
項明定勘驗應製作筆錄，記載實施之年、月、日及時間、處所並
其他必要之事項。所稱「其他必要之事項」，係指勘驗應記載勘
驗始末及其內容，並履行法定之方式而言。原判決理由五之(三)說
明依肉眼觀察比對被告及告訴人字跡與卷附系爭簽帳單上「井萍
」之筆勢及筆順等旨（見原判決第四頁第三至二二行）；似以勘
驗比對前開簽帳單上署名為證據方法。然原審並未依勘驗之規定
，製作勘驗筆錄，且未於審判期日就比對之結果依法踐行調查程
序，給予當事人辯論之機會（見原審卷第一二三至一二四頁），
乃自行比對筆跡，而為被告有利認定之論據，難謂適法。以上或
為檢察官上訴意旨所指摘，或為本院得依職權調查之事項，應認
原判決有撤銷發回更審之原因。被告被訴詐欺取財部分，公訴意
旨認與上開部分有裁判上一罪關係，依審判不可分原則，應一併
發回，附予敘明。
據上論結，應依刑事訴訟法第三百九十七條、第四百零一條，判
決如主文。
中    華    民    國  九十九  年   十二   月  二十三  日
                      最高法院刑事第七庭
                          審判長法官  洪  文  章  
                                法官  王  居  財  
                                法官  郭  毓  洲  
                                法官  黃  梅  月  
                                法官  沈  揚  仁  
本件正本證明與原本無異
                                      書  記  官  
中    華    民    國  九十九  年   十二   月  二十七  日
                                                      Ｅ

司法院資訊處製作；財團法人民間司法改革基金會備份。
